臺灣高雄地方法院民事判決　　　　　　 95年度家訴字第209號
原　　　告　乙○○
被　　　告　甲○○
上當事人間確認婚姻關係不成立事件，本院於民國96年7 月26日
言詞辯論終結，判決如下：
  主  文
確認原告與被告間之婚姻關係不成立。
訴訟費用由被告負擔。
  事 實 及 理 由
一、(一)按結婚或兩願離婚之方式及其他要件，依行為地之規定，
    臺灣地區與大陸地區人民關係條例第52條第1 項定有明文。
    本件原告為臺灣地區人民，被告為大陸地區人民，兩造於民
    國（下同）91年1 月24日在大陸地區福建省福州市公證處辦
    理結婚登記，有原告提出之被告於大陸地區訴請離婚之判決
    書、戶籍謄本為證（見本院卷第5 頁、第15頁），亦有本院
    依職權調取臺灣高雄地方法院檢察署92年執緝字第1212號卷
    內所附高雄市政府警察局楠梓分局偵查卷宗第11頁所附兩造
    結婚證明書影本，是兩造之結婚行為地即為大陸地區，依上
    開規定，本件兩造結婚是否成立，自應適用行為地即大陸地
    區之法律；(二)本件被告經合法通知，未於言詞辯論期日到場
    ，核無民事訴訟法第386 條所列各款情形，爰依原告之聲請
    ，由其一造辯論而為判決，均合先敘明。
二、原告起訴主張：伊與訴外人董惠寶原本係已結婚之夫妻，因
    受他人陷害並一時貪圖報酬而先辦理離婚，並明知與被告並
    無結婚真意，而至大陸地區與被告辦理結婚登記，伊回臺灣
    再為被告申請來臺，在被告來臺前為警查獲，伊並因此為法
    院判處有期徒刑三月確定，並已執行完畢，是伊與被告欠缺
    結婚真意，系爭婚姻並不成立等語。
三、被告經合法通知，未於本院言詞辯論期日到庭，亦未提出書
    狀為任何聲明或陳述。
四、經查：
  (一)按婚姻不成立與婚姻無效，既為不同之概念，我民事訴訟
    法第568 條以下並規定有婚姻無效之訴與確認婚姻不成立之
    訴，則當事人如未履行或未完全履行婚姻要式時，其婚姻既
    不成立，自不發生任何婚姻之法律上效力，無須法院之判決
    ，任何人均得主張之，但發生爭執時，有確受判決之法律上
    利益者，自得起訴請求確認婚姻不成立，即提起確認婚姻不
    成立之訴，而非提起確認婚姻無效之訴。然當事人如已達成
    婚姻要件，但如屬法律上規定之禁婚親或為重婚或為一人同
    時與二人以上結婚時，則為已成立之婚姻，依法應歸於無效
    ，以此為原因，請求法院為確認之判決，即應提起確認婚姻
    無效之訴。至於當事人舉證推翻依民法第982 條第2 項「經
    依戶籍法為結婚之登記者，規定其已結婚」之效力時，因所
    爭執者，係曾否履行婚姻之方式，即屬婚姻有無成立之問題
    ，自應提起婚姻不成立之訴，而非婚姻無效之訴。本件原
    告係主張系爭婚姻因兩造欠缺結婚真意，參諸前揭說明，本
    件即屬婚姻有無成立之問題，原告自應提起確認婚姻不成立
    之訴。原告起訴狀固記載求為確認婚姻無效，然依其理由
    係爭執兩造結婚欠缺結婚真意，並已經原告於96年4 月30日
    當庭聲明確認婚姻不成立。
  (二)次按確認法律關係成立或不成立之訴，非原告有即受確認
    判決之法律上利益，不得提起之，民事訴訟法第247 條第1
    項前段定有明文。所謂即受確認判決之法律上利益，係指因
    法律關係之存否不明確，原告主觀認為其法律上地位有不安
    之危險存在，而此項危險得以對於被告之確認判決除去者。
    本件原告以系爭婚姻欠缺結婚真意為由，請求確認系爭婚
    姻不成立，然原告戶籍既仍為兩造係夫妻之記載，顯見原告
    就系爭婚姻關係之存否即有主觀之不明確，足致原告之法律
    上地位有受侵害之危險，揆諸前揭說明，原告自有即受本件
    確認判決之法律上利益，是原告自得提起本件確認婚姻關係
    不成立之訴。
  (三)(1)又按中華人民共和國婚姻法固未明文規定，婚姻應以雙
    方當事人婚姻意思之一致為根本成立要件，然觀諸該法第2
    條規定「實行婚姻自由、一夫一妻、男女平等的婚姻制度」
    、第5 條「結婚必須男女雙方完全自願，不許任何一方對他
    方加以強迫或任何第三者加以干涉」之意旨，結婚應由當事
    人自主，此為婚姻成立之實質要件，應無疑義。(2)其中所謂
    「婚姻意思」有實質意思與形式意思之分，前者指形成夫妻
    關係之真實意思，亦即在社會觀念上，形成婚姻共同生活關
    係之意思；後者則強調因履行法定婚姻方式而成立，即履行
    婚姻方式之意思（表示意思）；本院以為自親屬身分關係本
    質而言，應尊重當事人內心意思，必然需採取實質意思說，
    與財產法上之行為，有時為保護交易安全，不得不採取表示
    主義者不同，因此所謂婚姻意思，乃當事人具有相互履行婚
    姻之義務，為夫妻共同生活之實質意思。(3)是依中華人民共
    和國婚姻法規定之婚姻成立要件即包含雙方婚姻意思之合致
    ，亦即雙方具有相互履行婚姻之義務，為夫妻共同生活之實
    質意思為婚姻成立要件。至於「申請婚姻登記的當事人不
    符合中華人民共和國婚姻法規定的婚姻登記條件，弄虛作假
    、騙取婚姻登記的，婚姻登記管理機關應當撤銷婚姻登記」
    、「無效或被撤銷的婚姻，自始無效」此分別為大陸居民與
    臺灣居民婚姻登記管理暫行辦法第13條及中華人民共和國婚
    姻法第12條所定明文，此部分規定僅係賦予大陸地區婚姻登
    記管理機關管理婚姻登記之權利及經該登記機關撤銷之婚姻
    效果，並非謂結婚登記之當事人有弄虛作假、騙取婚姻登記
    的，未經該婚姻管理機關撤銷婚姻登記前即自始無效，自不
    能以上開規定即認係大陸地區之婚姻無效規定。另外，中
    華人民共和國民法通則第58條第1 項第4 款、第7 款及同條
    第2 項規定，惡意串通，損害國家、集體或者第三人利益之
    民事行為，或以合法形式掩蓋非法目的的民事行為均屬無效
    ，且該無效的民事行為，從行為開始起就沒有法律約束力等
    ，相當於我民法第71條至第73條法律行為之通則規定，既稱
    通則規定，即僅於其他法律無規定時始有適用，且該規定僅
    泛稱法律效果為「無效」，並未區分該法律行為究係因欠缺
    成立要件或欠缺生效要件而不發生效力，況依前揭說明，中
    華人民共和國婚姻法亦以結婚之雙方當事人有結婚真意之合
    致為婚姻成立之實質要件，欠缺該成立要件，該婚姻自屬不
    成立，尚不適用前開民法通則之規定而認為無效，此由我民
    法第988 條規定結婚不具備民法第982 條第1 項所定方式，
    無效，並非規定婚姻不成立，然如前揭說明，此係欠缺結婚
    之成立要件，在訴訟法之分類自不因實體法規定無效而認係
    生效要件之欠缺，益得其徵。
  (四)原告主張上情，業據其提出之被告於大陸地區訴請離婚之判
    決書、戶籍謄本為證（見本院卷第5 頁、第15頁），核與本
    院依職權向臺灣高雄地方法院檢察署調取92年度執緝字第12
    12號刑事卷宗及臺灣高等法院被告前案紀錄表（見本院卷第
    25頁至第26頁）相符，自堪信為真實。是原告既欠缺與被告
    之結婚真意，系爭婚姻缺乏中華人民共和國婚姻法規定之婚
    姻成立要件即成立婚姻之實質意思，參諸前揭說明，原告主
    張系爭婚姻關係不成立，為有理由。
五、訴訟費用負擔之裁判依據：本件原告之訴為有理由，應依民
    事訴訟法第78條，判決如主文第二項所示。
中　　華　　民　　國　　96　　年　　7 　　月　　31　　日
                  家事法庭法　官　楊智守
上正本證明與原本無異。
如不服本判決，應於送達後20日內，向本院提出上訴狀並表明上
訴理由，如於本判決宣示後送達前提起上訴者，應於判決送達後
10日內補提上訴理由書（須附繕本）。
中　　華　　民　　國　　96　　年　　7 　　月　　31　　日
                          書記官　蘇  豫
